【裁判字號】    89,台上,3764
【裁判日期】    890629
【裁判案由】    偽造文書
【裁判全文】
最高法院刑事判決                              八十九年度台上字第三七六四號
    上訴人  台灣高等法院台南分院檢察署檢察官
    被  告  乙○○
            甲○○
右上訴人因被告等偽造文書案件，不服台灣高等法院台南分院中華民國八十七年四月
二十三日第二審判決（八十七年度上訴字第三三五號，起訴案號：台灣台南地方法院
檢察署八十六年度偵字第四八三○號、一○六一二號），提起上訴，本院判決如左：
    主  文
原判決關於乙○○部分撤銷，發回台灣高等法院台南分院。
其他上訴駁回。
    理  由
一、發回部分（即被告乙○○部分)：
本件原判決關於被告乙○○部分以：公訴意旨略稱該被告係台南市道教會理事長，就
該會於民國八十六年二月十八日下午三時許，在台南市○○街一一一號所召開第五屆
第十三次理事會議中決議通過發給蘇美潔離職金十個月之內容，擅將該決議內容十個
月改成八個月，足以生損害於蘇美潔之權益，因認該被告涉犯刑法第二百十條之變造
私文書罪嫌；但經審理結果，認為上開理事會雖決議給予告訴人蘇美潔十個月退職金
，惟依規定應依年資計算（按係八個月），固據證人即出席理事會之許文化、黃松江
、郭明和於偵查中供證在卷；然依「台南市道教會務工作人員管理辦法」第十四條規
定「資遣得視其性質及財務狀況由理事會訂定之，提會員代表大會通過後實施」，惟
台南市道教會並無此種經會員大會通過之資遣辦法，自仍應適用勞動基準法第十七條
第一款規定「每滿一年發給相當於一個月平均工資之資遣費」之規定發給退職金，告
訴人蘇美潔亦自承服務八年，自應發給八個月之退職金；又依「台南市道教會章程」
第十六條規定理事會為執行機關，理事會雖決議多給告訴人二個月退職金，惟被告乙
○○身為理事長，認此決議與現行規定不合，將發給十個月退職金，更改為依年資計
算，並簽名以示負責，顯非無權更改假冒他人名義更改，與變造文書之構成要件，尚
屬有間；乃將第一審科刑之判決撤銷，改判諭知被告乙○○無罪。固非毫無見地。
惟查：(一)、審理事實之法院對於被告有利及不利之證據資料，應一律注意，詳為調查
，然後綜合調查所得之證據，本於經驗及論理法則以定其取捨，並將取捨證據及得心
證之理由於判決內詳為說明。故證據雖已調查，而尚有其他部分並未調查，仍難遽為
被告有利或不利之認定；如有應調查之證據未予調查，而率行判決，即屬當然為違背
法令。卷查被告乙○○供承有將前開理事會紀錄關於「給予蘇美潔十個月退職金」部
分，更改為八個月等情，究竟該理事會有無決定告訴人蘇美潔之退職金多寡之權限？
被告乙○○為何更改該部分之會議紀錄內容？其更改該部分會議內容有無變造私文書
之故意？凡此與判斷被告乙○○有無須負變造私文書刑責至有關係，自有待明察慎斷
。原審對於上開諸疑點未予調查釐清，即為被告乙○○無罪之判決，尚嫌速斷，其審
理猶有未盡。(二)、台南市道教會理事長八十六年二月十八日第五屆第十三次理事會議
，紀錄為王吉輝，此有上開會議紀錄在卷可憑；按會議紀錄以紀錄開會之程序、進行
過程（含主席報告、工作報告）及提案討論、決議事項，其製作權人應係紀錄者，而
非主持人；果該次會議之決議有違背法令或不當之處，亦僅能提交下次理事會議討論
決議更改之，身為會議之主席並無更改會議紀錄之權限。原判決認被告乙○○身為理
事長非無權更改該會議紀錄，惟未敘明其有何權限可更改該會議紀錄，自有判決不備
理由之違法。以上諸端，或為檢察官上訴意旨所指摘，或為本院得依職權調查之事項
，應認原判決上開部分有撤銷發回之原因。
二、駁回部分（即被告甲○○部分）：
按刑事訴訟法第三百七十七條規定：上訴於第三審法院，非以判決違背法令為理由，
不得為之。是提起第三審上訴，應以原判決違背法令為理由，係屬法定要件；且必須
依據卷內訴訟資料為具體指摘，並足據以辨認原判決已具備違背法令之形式，始屬相
當。本件原判決關於被告甲○○部分以：公訴意旨略稱該被告係台南市道教會總幹事
，竟與該會理事長乙○○基於犯意聯絡，就該會前開第五屆第十三次理事會議中決議
通過發給蘇美潔離職金十個月之內容，共同擅將決議內容十個月改成八個月，足以生
損害於蘇美潔之權益，因認該被告涉犯刑法第二百十條之變造私文書罪嫌；但經審理
結果，認為該被告僅為總幹事，亦未參與更改會議紀錄，應認不能證明該被告有變造
私文書犯行。因認本件不能證明該被告犯罪，乃將第一審科刑之判決撤銷，改判諭知
該被告無罪。檢察官上訴意旨略稱：證人即上開會議紀錄員王吉輝證稱「甲○○在更
改會議紀錄之前，有與我討論（蘇美潔退職金）十個月、八個月的事，我說是理事會
決議，我不能改」等語，參諸被告甲○○自承「王吉輝交會議紀錄給我，我向他說理
事長原提議（蘇美潔退職金會）八個月，不是十個月」等語以觀，顯見就更改會議紀
錄一事，被告甲○○與乙○○係存有犯意聯絡、行為分擔，彼二人變造私文書犯行，
均堪認定，乃原審以採信被告甲○○所辯「其僅為總幹事，未參與表決，亦無變造會
議紀錄，與其無關」之供詞，而為無罪之諭知，對於上開不利被告甲○○之王吉輝證
言何以不足採，未於理由欄敘明，有判決理由不備之違背法令云云。卷查共同被告乙
○○供承前開會議紀錄關於「蘇美潔退職金十個月更改為八個月」為其個人所為，並
未供述係被告甲○○對其所提議或授意；至於證人王吉輝上開證詞，客觀上尚未能採
為被告甲○○有與共同被告乙○○共同變造前開會議紀錄之犯意聯絡或行為分擔；核
檢察官上開上訴意旨，純係對原審已經調查並於判決理由內說明之事項，重為事實上
之爭辯，無從據以辨認原判決已具備其所指違背法令之形式，核與前開得為第三審上
訴理由之法定要件不相適合，依首揭說明，應認此部分上訴為違背法律上之程式，應
從程序上予以駁回。
據上論結，應依刑事訴訟法第三百九十七條、第四百零一條、第三百九十五條前段，
判決如主文。
中      華      民      國    八十九    年      六      月    二十九    日
                              最高法院刑事第十庭
                                  審判長法官  曾  有  田
                                        法官  陳  宗  鎮
                                        法官  劉  介  民
                                        法官  孫  增  同
                                        法官  蕭  權  閔
      右正本證明與原本無異
                                              書  記  官
中      華      民      國    八十九    年      七      月      四      日


司法院資訊處製作；財團法人民間司法改革基金會備份。
